【裁判字號】    95,訴,4582
【裁判日期】    980219
【裁判案由】    確認債權不存在
【裁判全文】
臺灣高雄地方法院民事判決              95年度訴字第4582號
原      告  甲○○
訴訟代理人  林石猛律師
            鄭瑞崙律師
            黃致穎律師
複  代理人  周振宇律師
被      告  乙○○
上列當事人間確認債權不存在事件，本院於民國98年1 月19日言
詞辯論終結，判決如下：
    主  文
原告之訴駁回。
訴訟費用由原告負擔。
    事實及理由
一、原告主張：原告向被告借用新台幣（下同）225 萬元（下稱
    系爭債務）後，為清償系爭債務分別於民國84年2 月18日及
    85 年3月1 日，簽發本票號碼為017768及215249，票面金額
    為100 萬元及125 萬元之本票2 紙（下稱系爭本票），交付
    予被告收執。事後被告持系爭本票向原告提示，並稱如不清
    償系爭本票金額，即將原告簽發系爭本票之事告知原告之夫
    即訴外人劉欣宗。原告不得已自84年12月起至85年間多次簽
    發付款人高雄銀行右昌分行（原誤載為後勁分行）之支票作
    為清償之用，並由被告提示兌現，故系爭本票債務業已清償
    完畢。惟被告於收受及兌現上開支票後，非但拒絕返還系爭
    本票，更持系爭本票向法院聲請本票裁定獲准。此外，系爭
    本票債務，亦因被告怠於請求而時效完成，被告之票據及利
    息債權均已不存在等情。並聲明︰確認被告持有系爭本票之
    債權及利息債權均不存在。
二、被告則以：原告於84年2 月18日為鄭清吉背書向被告借得10
    0 萬元整，每月計息2.5 ％，嗣應被告要求開立票據號碼01
    7768之本票交予被告收執。迄85年3 月1 日，原告再度向被
    告借款，然因原告未曾支付利息，故為被告所拒，旋向原告
    催討欠款，經原告承諾6 個月後還清所有借款及利息，並開
    立不同發票日、票面金額共688,500 元之支票6 張交付被告
    以清償利息後，被告始再借125 萬元予原告，旋由原告開立
    票據號碼215249之本票一紙交付被告收執，月息以2 ％計。
    惟原告事後並未清償系爭債務，則系爭本票債務自不消滅；
    又系爭本票債權縱已罹於時效，被告亦得依票據法第22條第
    4 項主張執票人利益償還請求權，且利益償還請求權是票據
    上權利，應視為普通債權之一種，依民法第125 條其請求權
    時效為15年，故系爭本票債權並未罹於時效等語資為抗辯。
    並聲明如主文第1項所示。
三、按民事訴訟法第247 條第1 項：「確認法律關係之訴，非原
    告有即受確認判決之法律上利益者，不得提起之；確認證書
    真偽或為法律關係基礎事實存否之訴，亦同。」而所謂有即
    受確認判決之法律上利益，係指因該法律關係之存否不明確
    ，使原告在私法上之地位有受侵害之危險，而此項危險得以
    對於被告之確認判決加以除去而言，此有最高法院42年台上
    字第1031號判例意旨可稽。查原告主張系爭本票債權已因清
    償而消滅，詎被告仍多次持系爭本票向原告催討，足見兩造
    間就系爭本票債務是否已因清償而消滅一事存有爭執。次查
    ，被告已取得本院95年度票字第26826 號本票裁定，得向原
    告強制執行，就被告得以憑該本票裁定對原告聲請強制執行
    乙節，已令原告之私法上地位有受侵害之危險，而此危險得
    以確認判決除去。揆諸上開說明，原告得據此提起
    本件確認本票債權不存在之訴，合先敘明。
四、兩造不爭執事項：
（一）原告曾簽發系爭本票予被告。
（二）原告因積欠被告系爭債務，故開立系爭本票予被告以供清
      償。
（三）原告自84年12月間起至85年3 月1 日止陸續簽發多紙支票
      予被告，兌現之支票票款至少達3,109,000 元以上，此有
      高雄銀行存款對帳單附卷可證（見本院卷第213 至215 頁
      ）。
（四）被告於95年9 月11日持系爭本票，聲請本院以95年度票字
      第26826 號裁定後強制執行，經本院於95年10月4 日裁定
      准許。
（五）兩造於86年1 月16日合意簽立和解書，內容略以：原告（
      甲方）於84年2 月28日為鄭清吉背書向被告（乙方）借得
      100 萬元，言明每月2.5 ％計息後，應被告要求開立本票
      予被告收執…但此期間原告並未付給被告任何利息，迄85
      年3 月1 日再度向被告要求借款，被告鑑於過去借款都未
      交付利息，故不願再借，並向原告催討欠款，經原告說明
      6 個月後可還清所有借款及利息，並開立不同到期日支票
      6 張共688,500 元以為清償利息，被告始再借125 萬元予
      原告，原告並開立本票1 紙交予被告收執，月息以2 ％計
      （下稱系爭和解書，見本院卷第102 頁），且系爭和解書
      確經兩造同意簽名蓋印。
五、本件兩造爭執之事項為：（一）系爭本票100 萬元債務部分
    ，是否因清償而不存在？又被告前開兌領3,109,000 元之支
    票票款，其中超出100 萬元部分，是否屬於不當得利？如屬
    不當得利，系爭本票其中125 萬元部分，是否因與不當得利
    債務相抵銷而不存在？（二）原告如未全數清償系爭債務，
    則被告對於系爭本票債權是否已因罹於時效，致系爭本票及
    利息債權均不存在？茲就上開爭點分別論述如下：
（一）系爭本票100 萬元債務部分，是否因清償而不存在？又被
      告前開兌領3,109,000 元之支票票款，其中超出100 萬元
      部分，是否屬於不當得利？如屬不當得利，系爭本票其中
      125 萬元部分，是否因與不當得利債務相抵銷而不存在？
  1.按民事訴訟如係由原告主張權利者，應先由原告負舉證之責
    ，若原告先不能舉證，以證實自己主張之事實為真實，則被
    告就其抗辯事實即令不能舉證，或其所舉證據尚有瑕疵，亦
    應駁回原告之訴（最高法院17年上字第917 號判例意旨參照
    ）。原告雖主張：伊於84年12月起至85年3 月間，多次交付
    高雄銀行右昌分行之支票予被告作為清償之用，並由被告提
    示兌現，且兌現之金額已達約310 萬元，故系爭本票其中10
    0 萬元債務部分，已因清償而消滅云云，並援引其設於高雄
    銀行右昌分行帳戶，自84年12月1 日起至85年3 月5 日止之
    存款對帳單（見本院卷第80至85頁）為據，惟為被告所否認
    ，則原告就系爭本票其中100 萬元債務，已因清償而消滅乙
    節，即應舉證證明之。查，依高雄銀行右昌分行存款對帳單
    所示，至多僅能證明原告自84年12月1 日起至85年3 月1 日
    止，陸續簽發多紙支票予被告，兌現之支票票款至少達3,10
    9,000 元以上之事實，然參諸原告於86年度偵字第6013 號
    重利案件偵查中自承：伊從84年起陸陸續續向被告借錢（見
    該案偵查卷影卷第2 頁）等語以觀，足證兩造於84年間之借
    貸關係不僅一筆，自無從僅依前開對帳單存在之事實遽認系
    爭本票其中100 萬元部分，已經清償。此外，依兩造於86年
    1 月16日合意簽訂之系爭和解書載稱：原告（甲方）於84年
    2 月28日為鄭清吉背書向被告（乙方）借得100 萬元，言明
    每月2.5 ％計息後，應被告要求開立本票予被告收執…但此
    期間原告並未付給被告任何利息，迄85年3 月1 日再度向被
    告要求借款，被告鑑於過去借款都未交付利息，故不願再借
    ，並向原告催討欠款，經原告說明6 個月後可還清所有借款
    及利息，並開立不同到期日支票6 張共688,500 元以為清償
    利息，被告始再借125 萬元予原告，原告並開立本票1 紙交
    予被告收執，月息以2 ％計等語參酌以觀，益證原告於85年
    3 月1 日再向被告借款之時，對於系爭本票其中100 萬元債
    務部分之本息均尚未清償，則原告事後主張此部分之債務，
    已以84年12月起至85年3 月間止簽發之支票清償完畢云云，
    核與系爭和解書所載相齲齬，要無可採。
  2.次查，原告固另主張：被告前開兌領3,109,000 元之支票票
    款，超出100 萬元部分係屬不當得利云云，惟此為被告所否
    認，衡以，簽發支票予他人兌領之原因關係甚多，僅憑前揭
    存款對帳單實難遽認被告有何不當得利。又參以兩造於84年
    間有多次金錢借貸關係，原告就系爭本票其中100 萬元債務
    之本息，迄至85年3 月1 日止均尚未清償等情以觀，自無從
    認定原告前揭主張為可採；況衡諸常情，倘原告明知其於84
    年間對被告所負債務僅有100 萬元，豈可能無端自84年12月
    1 日起至85年3 月1 日止，簽發多張支票予被告，令其兌現
    逾310 萬元？又超額清償債務如果屬實，則原告於85年3 月
    1 日再向被告借用125 萬元時，又有何簽發本票交予被告以
    供清償之必要？足見原告主張上情，核與常情顯然有悖，不
    足採信。從而，原告既未能舉證證明被告有何不當得利之情
    事，則其主張以該不當得利債權與系爭本票其中125 萬元債
    務相抵銷云云，即屬無據。
（二）原告如未全數清償系爭債務，則被告對於系爭本票債權是
      否已因罹於時效，致系爭本票及利息債權均不存在？
  1.按票據上之權利：對匯票承兌人及本票發票人，自到期日起
    算；見票即付之本票，自發票日起算；三年間不行使，因時
    效而消滅。對支票發票人自發票日起算，一年間不行使，因
    時效而消滅。未載到期日者，視為見票即付，票據法第22
    條第1 項、第24條第2 項分別定有明文。經查，系爭本票之
    發票日分別為84年2 月18日、85年3 月1 日，因未載到期日
    ，視為見票即付，而被告係於95年9 月11日持系爭本票聲請
    本票裁定，並經本院以95年度票字第26826 號准予強制執行
    在案，是原告主張被告據以行使系爭本票之票據權利時已逾
    3 年之消滅時效期間，堪信真實。
  2.又按時效完成後，債務人得拒絕給付，民法第144 條第1 項
    定有明文。是消滅時效完成之效力，不過發生拒絕給付之抗
    辯權，且債務人為抗辯後，消滅者為請求權而非權利本身。
    民法關於消滅時效完成後之效果，係採抗辯權發生主義，時
    效期間經過後，不僅債權或物權本身不消滅，請求權也不歸
    於消滅，僅賦予債務人拒絕給付之抗辯權而已。若債務人未
    提出抗辯，則債權人之請求權並未當然消滅（最高法院85年
    臺上字第389 號判例意旨可資參照）。依此，堪認罹於時效
    之債權，債權本身依然存在，債權人仍得對債務人，本於債
    權而有所主張，僅債務人於債權人請求履行債務時，得為拒
    絕履行之抗辯而已。
  3.本件被告聲請准予強制執行裁定之本票債權已罹於時效，固
    如前所述，惟揆諸前揭說明，原告以時效消滅為由，主張系
    爭本票債權已因罹於時效而致系爭本票票據債權、利息債權
    均不存在云云，容有誤會。
六、綜上所述，原告未能舉證證明系爭本票其中100 萬元債務部
    分已因清償而消滅；暨原告對被告有何不當得利請求權之存
    在，則依前揭說明，自無從資為其有利之認定。又系爭本票
    票據及利息債權雖罹於時效，惟並不當然使該等權利本身消
    滅。從而，原告請求確認被告持有系爭本票之票據及利息債
    權均不存在，為無理由，應予駁回。
七、本件事證已臻明確，兩造其餘主張、抗辯及所用之攻擊、防
    禦方法與舉證，核與本判決結果不生影響，爰不逐一論駁。
八、據上論結，本件原告之訴為無理由，依民事訴訟法第78條，
    判決如主文。
中    華    民    國    98    年    2     月    19    日
                  民事第五庭審判長法  官  李昭彥
                                  法  官  賴文珊
                                  法  官  鄭凱文
以上正本係照原本作成。
如不服本判決，應於送達後20日內，向本院提出上訴狀並表明上
訴理由，如於本判決宣示後送達前提起上訴者，應於判決送達後
10日內補提上訴理由書（須附繕本）。
中    華    民    國    98    年    2     月    19    日
                                  書記官  張家瑜


司法院資訊處製作；財團法人民間司法改革基金會備份。
